【裁判字號】    99,訴,326
【裁判日期】    990531
【裁判案由】    妨害自由等
【裁判全文】
臺灣臺北地方法院刑事判決               99年度訴字第326號
公  訴  人  臺灣臺北地方法院檢察署檢察官
被      告  傅偉振
            謝弘飛
            李政賢
            陳冠宇
            邱惟揚
            傅淑雯
選任辯護人扶助律師  賴呈瑞律師
被      告  謝孟甫
上列被告的因妨害自由等案件，經檢察官提起公訴（98年度偵字
第12167號），本院判決如下：
    主  文
傅偉振犯恐嚇取財罪，處有期徒刑柒月；又共同犯恐嚇危害安全
罪，貳罪，各處有期徒刑肆月，應執行有期徒刑壹年。
謝弘飛共同犯恐嚇危害安全罪，貳罪，累犯，各處有期徒刑肆月
，如易科罰金，以新台幣壹仟元折算壹日，應執行有期徒刑陸月
，如易科罰金，以新台幣壹仟元折算壹日。
傅淑雯共同犯恐嚇危害安全罪，處有期徒刑參月，如易科罰金，
以新台幣壹仟元折算壹日，緩刑貳年。
傅偉振被訴起訴事實(一)剝奪蘇沁之行動自由及起訴事實(二)至(十三)均
無罪。
謝弘飛被訴起訴事實(一)(二)、起訴事實(三)之97年11月4日上午8時許
及97年11月4日下午20時許之恐嚇犯嫌、起訴事實(四)(五)均無罪。
傅淑雯被訴起訴事實(三)至(七)、(九)至(十二)均無罪。
謝孟甫、李政賢、邱惟揚、陳冠宇均無罪。
    事  實
一、傅偉振原擬與蘇沁（原名蘇蜀貞）之友人曹先生合資經營俗
    稱「日仔會」之放款生意，而於民國96年6月（檢察官誤為
    9月間）間委託蘇沁交付現金新臺幣（下同）32萬元予曹先
    生當為資金，因曹先生捲款逃逸，改由蘇沁向傅偉振借款分
    期清償，並簽發發票日為96年6月13日，面額32萬元之本票1
    張以為擔保。詎傅偉振竟意圖為自己不法所有之犯意，明知
    蘇沁僅積欠32萬元，竟於96年10月1日中午，駕駛車號0077
    —EV號之自用小客車，至蘇沁位於臺北縣新店市○○路○段
    328巷1號1樓住處，以償還債務為由，要求蘇沁上車討論，
    於蘇沁上車後，傅偉振即要求蘇沁須連本帶利清償110萬元
    ，並簽發本票，因蘇沁不從，傅偉振即以：「若不簽立本票
    要將妳的小孩押走，對他們不利」等加害其子女生命之語恫
    嚇蘇沁，並徒手毆打蘇沁（毆打部分未告訴），致蘇沁心生
    畏懼因而簽立發票日均為96年10月9日，面額分別為50萬元
    及60萬元之本票2張（下稱系爭本票2張），蘇沁恐傅偉振傷
    其子女，而同意與傅偉振至臺北市○○路安康社區廢棄房屋
    內商討還款細節，於答應按期給付後自行離去。
二、謝弘飛為傅偉振之表弟，曾於96年間因妨害自由案件，經法
    院判處有期徒刑5月確定，嗣依中華民國96年度罪犯減刑條
    例減為有期徒刑2月15日，於97年9月26日易科罰金執行完畢
    ，仍不知悔改，竟基於恐嚇之犯意，分別為下列行為：
（一）傅偉振強逼蘇沁簽發系爭本票後，因另涉其他刑案，而於
      97年10月21日至98年2月16日期間避居大陸，臨行前乃委
      託謝弘飛向蘇沁要債，並交代蘇沁時常拖欠債款之事，必
      要時得施以壓力，謝弘飛即與傅偉振共同基於恐嚇之犯意
      聯絡，於97年11月2日1時許，由謝弘飛以行動電話向蘇沁
      要債，因蘇沁仍拖延不還，謝弘飛即以：「傅偉振叫我打
      電話給你，你2天後如果沒有錢，你家會變成怎麼樣，後
      果自己負責」等加害生命、身體之語恫嚇蘇沁，使蘇沁心
      生畏懼。
（二）謝弘飛另因楊元龍積欠歐陽平（另為簡易處刑）120萬元
      未還，竟共同與歐陽平基於恐嚇之犯意聯絡，由歐陽平於
      98 年1月31日13時許，以行動電話指示謝弘飛於98年2月1
      日前往楊元龍位於桃園縣大溪鎮大漢文化家園36號住處，
      以放鞭炮之方式，恫嚇楊元龍及其家屬之生命、身體，使
      楊元龍及其家屬心生畏懼。
三、傅淑雯為傅偉振之二姊，亦受傅偉振之委託向蘇沁要債，二
    人基於恐嚇之共同犯意聯絡，於97年12月19日19時許，由傅
    淑雯前往蘇沁上開住處，以催討上開本票債務為由，向蘇沁
    恫稱：「今日一定要讓我收到其中之10萬元，我不會讓妳再
    拖，妳好自為之，不要等到妳家死人」等加害生命之語，使
    蘇沁心生畏懼。
四、案經蘇沁訴由臺北縣政府警察局新店分局報告臺灣臺北地方
    法院檢察署檢察官偵查起訴。
    理  由
壹、有罪部分
一、證據能力
（一）按被告以外之人於檢察事務官、司法警察官或司法警察調
      查中所為之陳述，與審判中不符時，其先前之陳述具有較
      可信之特別情況，且為證明犯罪事實存否所必要者，得為
      證據。同法第159條之2定有明定。所謂「與審判中不符」
      ，係指該陳述之主要待證事實部分，自身前後之供述有所
      不符，導致應為相異之認定，此並包括先前之陳述詳盡，
      於後簡略，甚至改稱忘記、不知道或有正當理由而拒絕陳
      述等實質內容已有不符者在內（最高法院96年度台上字第
      4365號判決可資參照）。另所謂「有較可信之特別情況」
      ，係指陳述是否出於供述者之真意、有無違法取供情事之
      信用性而言，故應就偵查或調查筆錄製作之原因、過程及
      其功能等加以觀察其信用性，據以判斷該傳聞證據是否有
      顯不可信或有特別可信之情況而例外具有證據能力（最高
      法院94年度台上字第629號判決可資參照）。查被害人蘇
      沁於97年7月2日在警詢中陳述遭恐嚇取財及剝奪行動自由
      之情，與審判中不符，惟其於本院已陳明警詢筆錄係照其
      意思所做，看完筆錄才簽名，警詢筆錄較正確等語（本院
      卷第103頁），是其該次在警詢中之陳述具有較可信之特
      別情況，且為證明犯罪事實存否所必要者，自有證據能力
      。
（二）次按被告以外之人於偵查中向檢察官所為之陳述，除顯有
      不可信之情況者外，得為證據，刑事訴訟法第159條之1第
      2項亦有明文。經查，蘇沁在偵查中之陳述，係經檢察官
      諭知證人有具結之義務及偽證之處罰並命朗讀結文具結擔
      保其證言之真實性後，以證人身分，於檢察官面前完整、
      連續陳述其親身經歷，且查無證據顯示係遭受強暴、脅迫
      、詐欺、利誘等外力干擾情形，或在影響其心理狀況致妨
      礙其自由陳述等顯不可信之情況，亦有證據能力。
（三）另本判決引用被告謝弘飛與歐陽平之通訊監察譯文，被告
      謝弘飛於本院審理時表示沒有意見，且迄於本案言詞辯論
      終結前亦未再聲明異議，本院審酌該等陳述作成之情況，
      核無違法取證及證明力明顯過低之瑕疵，亦認為以之作為
      證據為適當，依刑事訴訟法第159條之5之規定有證據能力
      。
二、認定事實所憑之理由及證據：
（一）上開事實二、三等情，業經被告謝弘飛、傅淑雯於本院審
      理時坦承不諱（本院卷第69頁、71頁反面），事實二(一)及
      事實三，核與被害人蘇沁指述；事實二(二)核與共同被告歐
      陽平於本院供承之情節大致相符（本院卷69頁），並有謝
      弘飛與歐陽平之通話監聽譯文在卷可稽（98年偵字第1216
      7卷I第164頁，下稱偵I卷），被告謝弘飛、傅淑雯此部
      分犯行，堪以認定。
（二）訊之被告傅偉振雖坦承在新店收取蘇沁所簽發之系爭本票
      2張，惟否認恐嚇取財犯行，辯稱：蘇沁經營麻將場，要
      伊出資週轉，伊先借30萬元予蘇沁，後再出借50萬元，總
      共借了80萬元，3個月後結算，連同本息，蘇沁應還伊110
      萬元，然蘇沁說錢被曹老大拿走，無錢可還，伊才約蘇沁
      至新店之麥當勞洽談債務，蘇沁同意簽發系爭本票2張，
      並約定按期給付，並非以恐嚇手段取得系爭本票；亦否認
      恐嚇犯行，辯稱：伊自97年10月21日起至98年2月16日止
      出國至大陸，因蘇沁已答應還錢，故伊在大陸期間只交待
      謝弘飛、傅淑雯按期向蘇沁收錢即可，並未指示彼二人恐
      嚇，且伊不在場，不知謝弘飛、傅淑雯對蘇沁講何話語，
      並無恐恐嚇犯行云云。經查：
  １、事實一恐嚇取財部分：
    (一)有關蘇沁如何積欠被告傅偉振32萬元，被告傅偉振如何以
      恐嚇之手段，逼蘇沁簽發系爭本票2張一節，業經蘇沁於
      警詢中指稱：我朋友曹先生與傅偉振欲經營日仔會，傅偉
      振知我與曹先生認識而將合夥之現金32萬元託我交給曹先
      生，我將現金32萬元交給曹先生，不料此人竟捲款逃逸，
      傅偉振便向我追討債務，我不得已以分期付款方式還債。
      嗣傅偉振於96年10月1日中午駕駛0077-EV號自小客車至我
      家中討論32萬元攤還問題，並叫我上他駕駛之自小客車，
      我自己上此輛車，他即強逼我要簽下面額新台幣110萬元
      整本票，我說我只欠你新台幣32萬元，為什麼要簽下面額
      110萬元本票，傅偉振便恐嚇稱如果你不簽我就將對你小
      孩子不利等字語，並用手毆打我，我在不得已情形簽下面
      額110萬元本票，之後他又載我到臺北市○○路3-4段安康
      社區破舊房屋內，並向我吆喝你剛在車上所簽110萬元本
      票簽下就要還，我說我會按時還款，之後他們就放我走等
      語（98年偵字第12167卷II第2-3頁，下稱偵II卷）；於偵
      查中具結稱：因為我幫朋友擔保32萬元的債務，朋友跑路
      ，所以他們都找我要；96年10月1日，傅偉振叫我上車，
      車子返回新店時，叫我簽了兩張共110萬的本票，並恐嚇
      我說，不還的話就要押我的小孩、對家人不利等語（98年
      偵字第12167卷III第188頁，下稱偵III卷），並有蘇沁簽發
      之系爭本票2張附卷可查（偵I卷第120頁），另蘇沁頭部
      受傷，亦有耕莘醫院96年10月1日蘇沁急診病歷存卷可憑
      （偵II卷第23-27頁）。
    (二)次查，蘇沁只欠傅偉振32萬元，非80萬元等情，亦經蘇沁
      於偵查及本院具結明確（98年偵字第12167卷III第188頁、
      本院卷第102頁），並有蘇沁於96年6月13日簽發面額32萬
      元之本票1張在卷可稽（偵I卷第120頁），被告傅偉振雖
      辯稱蘇沁共欠80萬元云云，惟未提出任何證據以供本院查
      證，所辯自難採信。又被告傅偉振於準備程序中雖避重就
      輕稱：我當時很生氣，有講一些難聽的話等語（本院卷第
      69頁反面），然被告傅偉振若僅說難聽的話，未以暴力毆
      打及以不利於蘇沁小孩之事恐嚇蘇沁，致蘇沁心生恐懼，
      其何願簽發超出債款32萬元甚多之110萬元本票，是被告
      傅偉振辯稱只說難聽之話，顯為卸責之詞，不足採信，蘇
      沁指稱被告傅偉振以恐嚇之事逼其簽發本票一節，較足採
      信。
    (三)又按刑法上關於財產上犯罪，所定意圖為自己或第三人不
      法之所有之意思條件，即所稱之「不法所有之意圖」，乃
      指欠缺適法權源，仍圖將財物移入自己實力支配管領下，
      得為使用、收益或處分之情形而言（最高法院82年度台上
      字第4539號）。查，蘇沁只欠傅偉振32萬元，被告傅偉振
      卻逼蘇沁簽發110萬之本票，多出之78萬元即屬欠缺適法
      權源，而與「不法所有之意圖」之要件吻合，是被告傅偉
      振恐嚇取財之犯行，事證明確，堪可認定。
２、事實二(一)及事實三共同恐嚇部分：
    被告傅偉振雖以不在場置辯，惟被告傅偉振於本院準備程序
    時一再強調，蘇沁答應還款之時間屆至時均未償還，一再拖
    欠，而那筆錢自己也需繳本金及利息，被壓得喘不過氣來，
    很想與蘇沁同歸於盡等語（本院卷第69頁反面、70頁），故
    被告傅偉振對蘇沁拖欠債款一事必然心生氣憤，其於委託被
    告謝弘飛、傅淑雯收債時，指示對蘇沁施以壓力乃屬可能，
    縱未明示恐嚇手段，謝弘飛、傅淑雯所說任何使蘇沁心生畏
    懼之話，亦不違背被告傅偉振之本意，是被告傅偉振與謝弘
    飛及傅淑雯間，有恐嚇犯意之聯絡，應可認定，此部分犯行
    ，亦可確認。
三、核被告傅偉振事實一所為係犯刑法第346條第1項之恐嚇取財
    罪；事實二(一)、事實三所為係犯刑法第305條之恐嚇罪；被
    告謝弘飛、傅淑雯所為係犯刑第305條之恐嚇罪。被告傅偉
    振就事實二(一)、事實三恐嚇罪部分，與被告謝弘飛、傅淑雯
    間，有犯意之聯絡及行為之分擔，均應論以共同正犯。被告
    謝弘飛與共同被告歐陽平就事實二(二)間，亦有犯意之聯絡及
    行為之分擔，亦應論以共同正犯。被告傅偉振所犯上開三罪
    ，被告謝弘飛所犯二罪，其犯意各別，行為互殊，應分論併
    罰。被告謝弘飛，有事實欄所載之前科紀錄，有其前科紀錄
    表在卷可查，其於執行完畢後5年內再犯本件有期徒刑以上
    之罪，為累犯，依刑法第47條規定加重其刑。爰審酌被告傅
    偉振年輕力壯，不思努力工作，僅因債款，即對蘇沁施行恐
    嚇行逕，被告謝弘飛、傅淑雯受人委託收債，護主（歐陽平
    ）、表哥、弟心切而為恐嚇行為之動機，被害人所受驚嚇之
    程度，被告傅偉振否認犯罪，犯後態度不佳；被告謝弘飛、
    傅淑雯坦承犯行，態度尚可，及均與被害人蘇沁和解，蘇沁
    請求從輕量刑，有和解書可據（本院卷第125頁）等一切情
    狀，分別量處如主文所示之刑，被告傅偉振、謝弘飛並定其
    應執行之刑，及諭知被告謝弘飛、傅淑雯易科罰金之折算標
    準。又被告傅淑雯前未曾因故意犯罪受有期徒刑以上刑之宣
    告，因受託收債，一時情急，偶罹刑典，事後已坦承犯行，
    深具悔意，經此刑之宣告後，應知警惕而無再犯之虞，本院
    因認暫不執行其刑為當，予以宣告緩刑2年，用啟自新。
貳、無罪部分
一、公訴意旨略以：被告傅偉振除上開有罪部分外，尚涉犯起訴
    事實一(一)之剝奪蘇沁之行動自由及起訴事實(二)至(十三)之恐嚇行
    為；被告謝弘飛除上開有罪部分外，另涉犯起訴事實(一)(二)、
    起訴事實(三)之97年11月4日上午8時及下午8時犯行及起訴事
    實(四)、(五)之恐嚇犯嫌；傅淑雯除前開有罪部分外，又涉犯起
    訴事實(三)至(七)、(九)至(十二)；被告李政賢涉犯起訴事實(一)、(三)至
    (六)；被告陳冠宇涉犯起訴事實(二)；被告邱惟揚涉犯起訴事實
    (一)至(五)；被告謝孟甫涉犯起訴事實(一)(二)，應認被告傅偉振涉
    犯第302條第1項妨害自由罪嫌，謝弘飛、謝孟甫、李政賢、
    邱惟揚與傅偉振共犯刑法第346條第1項恐嚇取財罪嫌、第
    302 條第1項妨害自由罪嫌及第305條之恐嚇罪嫌；被告傅淑
    雯、陳冠宇與傅偉振共犯刑法第305條之恐嚇罪嫌云云。
二、按犯罪事實，應依證據認定之，無證據不得推定其犯罪事實
    ，又不能證明被告犯罪者，應諭知無罪之判決，刑事訴訟法
    154條、301條第1項分別定有明文。又被害人就被害經過所
    為之陳述，其目的在於使被告受刑事訴追處罰，與被告處於
    絕對相反之立場，其陳述或不免渲染、誇大。是被害人縱立
    於證人地位具結而為指證、陳述，其供述證據之證明力仍較
    與被告無利害關係之一般證人之陳述為薄弱。從而，被害人
    就被害經過之陳述，除須無瑕疵可指，且須就其他方面調查
    又與事實相符，亦即仍應調查其他補強證據以擔保其指證、
    陳述確有相當之真實性，而為通常一般人均不致有所懷疑者
    ，始得採為論罪科刑之依據，非謂被害人已踐行人證之調查
    程序，即得逕以其指證、陳述作為有罪判決之唯一證據（最
    高法院98年度台上字第107 號判決參照）。
三、訊之被告傅偉振、謝弘飛、謝孟甫、李政賢、邱惟揚、傅淑
    雯、陳冠宇等人均否認檢察官上開起訴之犯行，均辯稱；未
    參與或未恐嚇蘇沁等語。而檢察官起訴上開所有被告有恐嚇
    蘇沁犯行，係以被害人蘇沁之指述為惟一之依據，惟蘇沁於
    本院證述時，有關在安康社區遭剝奪行動自由一事，已改口
    稱：伊是自願至安康社區，沒有任何人限制其自由，談完債
    務後即自行離開。而其餘遭恐嚇之事實，亦以本次庭訊尚未
    心理準備，無法回答或忘記等語（本院卷第102頁反面、103
    頁、104頁），致其在警訊及偵查中所述情節已有瑕疵，是
    否可信，並非無疑，而又無其他補強證據可供本院查證，揆
    諸上開說明，自應為被告傅偉振、謝弘飛、謝孟甫、李政賢
    、邱惟揚、傅淑雯、陳冠宇無罪之諭知。
四、而檢察官起訴被告傅偉振另涉嫌恐嚇楊美珠犯行部分，除楊
    美珠所述「你再不還錢，你給我試試看」等語外，亦僅有楊
    美珠家中遭潑油漆之照片8張為證。惟刑法「恐嚇」係以加
    害生命、身體、自由、名譽、財產之事，恐嚇他人致生危害
    於安全，然「你再不還錢，你給我試試看」一語，尚未具體
    指述欲加害楊美珠生命、身體、自由、名譽、財產之事，則
    該句話語，是否已屬恐嚇之詞，非無疑問。而楊美珠並未見
    到潑油漆之人，所提照片8張是否為被告傅偉振所為，亦屬
    可疑，此外復無其他證據可證被告傅偉振有為上開犯行，自
    應為無罪之諭知。
據上論斷，應依刑事訴訟法第299條第1項前段、第301條第1項，
刑法第28條、第305條、346條第1項、第51條第5款、第41條第1
項、第8項、第74條第1項第1款，刑法施行法第1條之1，判決如
主文。
本案經檢察官蔡興華到庭執行職務
中    華    民    國    99    年    5     月    31    日
            刑事第八庭    審判長法  官  林鳳珠
                                法  官  陳芃宇
                                法  官  詹慶堂
上正本證明與原本無異。
如不服本判決應於收受送達後10日內向本院提出上訴書狀，並應
敘述具體理由；其未敘述上訴理由者，應於上訴期間屆滿後20日
內向本院補提理由書（均須按他造當事人之人數附繕本）「切勿
逕送上級法院」。告訴人或被害人如對於本判決不服者，應具備
理由請求檢察官上訴，其上訴期間之計算係以檢察官收受判決正
本之日期為準。
                                書記官  黃鈴容
中    華    民    國    99    年    5    月    31    日
附錄法條：
中華民國刑法第346條
，處六月以上五年以下有期徒刑，得併科一千元以下罰金。
以前項方法得財產上不法之利益，或使第三人得之者，亦同。
前二項之未遂犯罰之。
中華民國刑法第305條
以加害生命、身體、自由、名譽、財產之事，恐嚇他人致生危害
於安全者，處 2 年以下有期徒刑、拘役或 3 百元以下罰金。

司法院資訊處製作；財團法人民間司法改革基金會備份。
